臺灣臺北地方法院刑事判決
111年度審易字第80號
公  訴  人  臺灣臺北地方檢察署檢察官
被      告  廖志明


上列被告因妨害名譽案件，經檢察官提起公訴（110年度偵字第2
5525號），本院判決如下：
    主  文
廖志明無罪。
    理  由
一、公訴意旨略以：被告廖志明（下稱被告）為三重客運股份有
    限公司駕駛，於民國110年7月29日16時50分許，駕駛車牌號
    碼000-0000號營業用大客車，行經臺北市○○區○○○路000號前
    時，與駕駛車牌號碼000-00號營業用小客車之陳義光發生行
    車糾紛，竟基於公然侮辱之犯意，在不特定人得共見共聞之
    上址前車道，對陳義光辱罵「幹你娘」之粗鄙言詞，足以貶
    損告訴人陳義光（下稱告訴人）之人格評價。因認被告涉犯
    刑法第309條第1項之公然侮辱罪嫌等語。
二、檢察官就被告犯罪事實，應負舉證責任，並指出證明之方法
    ；犯罪事實應依證據認定之，無證據不得認定犯罪事實；不
    能證明被告犯罪者，應諭知無罪之判決，刑事訴訟法第161
    條第1項、第154條第2項、第301條第1項分別定有明文。而
    認定不利於被告之證據須依積極證據，苟積極證據不足為不
    利於被告事實之認定，即應為有利被告之認定，更不必有何
    有利之證據；又犯罪事實之認定，應憑證據，如無相當之證
    據，或證據不足以證明，自不得以推測或擬制之方法，以為
    裁判之基礎。另依刑事訴訟法第161條第1項規定，檢察官對
    於起訴之犯罪事實，仍應負提出證據及說服之實質舉證責任
    ，倘其所提出之證據，不足為被告有罪之積極證明，或其指
    出證明之方法，無從說服法院以形成被告有罪之心證，基於
    無罪推定之原則，自應為被告無罪判決之諭知（最高法院30
    年上字第816號、40年台上字第86號、92年台上字第128號判
    決意旨參照）。　
三、公訴意旨認被告涉犯上開公然侮辱罪嫌，無非以：（一）被
    告之自白、（二）告訴人之指述、（三）行車紀錄器光碟2
    片及錄影截圖7張等資料為其論據。
四、訊據被告固坦承有於上開時、地，因與告訴人所駕駛計程車
    行車糾紛，當場稱「幹你娘」等語，惟稱：我於110年7月29
    日16時50分許，駕駛公車沿臺北市○○區○○○路000號前行駛，
    告訴人駕駛計程車因欲載客即時靠路邊停車，致其所駕公車
    差點反應不及撞上告訴人之車輛，當下情緒上來就與對方互
    相對罵等語。
五、經查：
（一）被告於前述時、地駕駛上開車號營業用大客車，行經臺北
      市○○區○○○路000號前時，因告訴人駕駛車牌號碼000-00號
      營業用小客車疑為路邊載客臨時往右切停在路旁，被告因
      此心生不滿，即將車輛駛至告訴人所駕計程車旁質問告訴
      人，雙方因而起口角，被告於離去前時稱「幹你娘」等情
      ，為被告所是認（見偵查卷第11至13、63至65頁、本院審
      易卷第28頁），核與證人即告訴人之指述相符（見偵查卷
      第15至19、63至65頁），並有現場監視器錄影截圖照片7
      張、及本院勘驗被告所提供公車上錄影監視器光碟勘驗筆
      錄在卷可佐（見偵查卷第21至27頁，本院審易卷第30至33
      頁），上情堪以認定。
（二）按刑法第309條所規定之「侮辱」，係以使人難堪為目的
      ，以言語、文字、圖畫或動作，表示不屑、輕蔑或攻擊之
      意思，足以對於個人在社會上所保持之人格及地位，達貶
      損其評價之程度，始足當之；此罪所擬保護者，乃個人經
      營社會群體生活之人格評價，侮辱之涵義，判斷上每隨行
      為人與被害人之性別、年齡、職業類別、教育程度、平時
      關係、行為時之客觀情狀、行為地之方言或語言使用慣習
      等事項，呈現浮動之相對性，不宜執持任一事由即遽為肯
      認，而應綜合全盤情狀進行審查。再刑法妨害名譽罪章保
      護之法益係在保障個人之名譽不受不當詆毀，而名譽究有
      無毀損，非單依被害人主觀上之感情決之，實應依社會通
      念為客觀之評價，如評價結果認客觀上名譽已受貶損，則
      縱使未傷及被害人主觀之感情，仍應視為名譽之侵害；反
      之，縱然已傷及被害人主觀之情感，然實際上行為人之行
      為對被害人社會之客觀評價並無影響，仍不為名譽之侵害
      。因此，就行為人所為言行，客觀上縱屬侮辱之言行，然
      是否構成該罪，仍須探究其主觀上是否本於公然侮辱之意
      而為，不能僅因行為人之客觀言行不夠文雅、高尚，即認
      定其有公然侮辱之犯意。蓋人類本不可能永遠以和善、肯
      定、鼓勵、讚美之方式與人相處。遇有衝突之際，或可能
      本公然侮辱之意，或可能本嗆聲、諷刺、否定他人之意，
      而為上開客觀言行，此即俗話中所謂「相罵無好話」。至
      判斷行為人主觀上是否具有公然侮辱之犯意，須還原事件
      之脈絡及過程，並兼顧各種情狀（如雙方之年齡、教育程
      度、職業、關係，或行為地的方言、用詞習慣等）後，綜
      合以為認定，方屬妥適而不偏倚（最高法院110年度台上
      字第49號判決意旨參照）。又關於語詞或語句意義之理解
      ，除應充分地分析該語詞或語句約定俗成之用法外，並須
      同時考察該語詞或語句所處之語境，於綜合考量使用該語
      詞或語句之時間、地點、歷史背景、社會通念、上下文、
      當時發生之事件，以及對話雙方之目的、身心狀況、身份
      、所談論之話題等等因素後，始能對該語詞或語句之意義
      有較為適切之理解。查「幹你娘」，即俗稱的「三字經」
      ，辭典收錄「幹你娘」之釋義係指對感到不滿的事物或人
      使用的詞彙，表示憤怒和驚嚇（有具體對象）。具體需要
      根據說話者的口氣，分辨對方是否是真的感到真的憤怒。
      從字面意思來看，雖為「與你母親性行為」，但陳述該句
      者未必真的希望從事此項行為，大多是想藉由侮辱對方或
      只是用此作為無意義的髒話，純粹自己發洩情緒或用此作
      為助語詞。至於基本詞義組合成之含意及用法是否構成罵
      人、羞辱、使人難堪或減損人聲譽，則依用語情狀而異，
      語句之上下文、使用情境、說話之態度、聽話者之感受等
      ，亦得納入表情達意之考量等語。據上，針對具體事實，
      依個人價值判斷提出主觀且與事實有關連的意見或評論，
      縱使尖酸刻薄，批評內容足令被批評者感到不快或影響其
      名譽，顯非公然侮辱罪之處罰範圍。
（三）本件被告雖有於公訴意旨所載之時、地駕駛公車而與駕駛
      計程車之告訴人行車問題起口角，並於離開前口出「幹你
      娘」之言詞之情，然據證人即告訴人於偵查中陳稱：當天
      我開計程車從樂群二路東向西巷口迴轉道210號要載客人
      時，被告駕駛公車從我車輛左後方過來停在車輛左側駕駛
      座車門處，我們2車距離約2、30公分寬度，被告將公車門
      打開，嚴厲指責我危險駕駛，我跟他說我沒有，他還是跟
      我吵架，雙方有起口角我要求他停前面我要報警，被告就
      罵我三字經幹你娘後便離開等語（見偵查卷第17、64頁）
      ，顯與被告所稱當日因告訴人欲載客人突然停車，差點發
      生擦撞事故之危險駕駛行為，因而有情緒才說「幹你娘」
      等語之情相符，可認被告與告訴人於事發當日確實因行車
      因素而與告訴人起口角糾紛之情，則被告雖於開車離去前
      稱「幹你娘」等語，顯有因當下因氣憤脫口說出，發洩情
      緒用語，是否只要爭執中說出「幹你娘」之語，即可驟認
      具有侮辱之意，實不無疑義。
（四）並觀本院勘驗被告提出當日行車監視錄影光碟內容所呈：
 　1、110年7月29日16時47分44秒至53秒：
　　　告訴人駕駛計程車於畫面右中出現，並直行於被告所駕駛
      之公車前方，告訴人所駕車輛閃爍右側燈光即臨停於公車
      停靠區車格附近，被告將車輛停在告訴人所駕車輛旁（並
      有長按喇叭聲響，及被告駕駛之車輛車上語音廣播系統聲
      音），被告將駕駛之車輛車門開啟，並稱三小啦(臺語)。
　 2、同日16時48分2秒至50分7秒間，被告與告訴人發生口角爭
      執：
　　　告訴人：什麼三小（以下均臺語)
　　　被  告：差一點撞到啦。
      告訴人：那你撞上去啊。
      被  告：你這麼兇就對了。
      告訴人：你在兇三小。
      被  告：你比較兇就對了。
      告訴人：要不然你是在兇三小。
      （被告將安全帶解開站立，並走向車門處。告訴人開啟駕
      駛計程車車門下車，自畫面右上方出現在被告駕駛車輛車
      門邊。）
      告訴人：你是在兇三小。
      （被告走下車門邊階梯。）
      告訴人：你下來啊，你現在。
              你是大臺車，你從後面。
      被  告：你剛在那邊直接切過來ㄟ，你看車道你看車道，
              你有在車道嗎，你那麼兇。
      告訴人：我是在慢車道ㄟ，你現在是在兇三小，不然現在
              是怎樣。（被告右手指指著自己頭部。）
      被  告：打這樣打這樣啊。
      告訴人：來啊。
      被  告：快點。
      告訴人：來啊，看你是鑲金還是鑲銀啦。
      被  告：沒有人這樣的啦。
      告訴人：不然是怎樣，你大臺就對了，你在囂張三小，你
              囂張三小，蛤、蛤。你在囂張三小。
      被  告：你比較囂張，還這麼大聲就對了。
      （身穿灰色上衣乘客，走向車門邊搖手示意。告訴人關上
      計程車車門。）
      告訴人：你...(未能有效收音)。
      （被告以右手指向頭部。）
      被  告：揍我啊。
      告訴人：我鑲金鑲銀的啦，我看你要怎樣，你囂張三小。
      被  告：...我告訴你（未能有效收音）。
      （被告走上車門邊臺階）
      告訴人：你被...啦（未能有效收音）
      （告訴人轉身開啟計程車車門，被告走回駕駛座，繫上安
      全帶）
      被  告：他故意擋在這裡，害我差點把他撞上去（對乘客
              講話）。
              有本事你就揍啊。
      乘  客：不要生氣、不要生氣了，大家都很辛苦。
      （告訴人再次自計程車駕駛座下車，但因現場吵雜未能有
      效收音）。
      被  告：沒有人這樣開車的啦，我跟你說啦。
      告訴人：有本事你就撞上啦。
      （告訴人開啟車門回計程車駕駛座。）
              你在囂張三小。
      被  告：沒有在囂張，我跟你說啦。
      告訴人：你在囂張三小啦，你到底在囂張三小啦。
      被  告：不然你是在大聲三小啦。
      告訴人：你比較大臺就對了啦。
      被  告：我有說我比較大臺。
      告訴人：你在逼車，不是就比較大臺。
      被  告：你突然停擋住，還說我在逼車。
      告訴人：我要載客人啦，不然你是要怎樣。
      被  告：你要載客人就比較大尾就對了啦，你有載客
　　　        人，我就沒有載客人嗎。
      告訴人：...你出來啊，你下來啦（未能完整收音）
      被  告：你上來啊，你上來啊。
      告訴人：你現在把車停住，不讓林北走喔。
      被  告：你剛剛突然停住，害我差點撞上ㄟ...(其餘未能
              有效收音)
      告訴人：好啊，要不然叫警察啊。
      被  告：...(收音不清)
      告訴人：要不然，叫警察來啊。
      被  告：那我要打。
      告訴人：...被人...(未能有效收音)
      被  告：我要走了，幹你娘咧。
      以上被告與告訴人現場爭執對話內容，業經本院勘驗甚詳
      ，有勘驗筆錄附卷可佐（見本院卷第30至33頁）。
 　3、由上開勘驗內容，可見本件係因被告駕駛公車行進之過程
      中，被告駕駛公車駛近公車停靠站處，但告訴人駕駛計程
      車即臨時打右側方向燈，將車輛停在接近公車停靠站處臨
      時停車，被告只得未完全停靠路邊即停車載乘客，被告因
      而心生不滿將車輛往前停在告訴人車輛左側車門處，並與
      告訴人發生口角爭執，過程中互有指責、挑釁、互相叫囂
      ，且言詞粗鄙，然告訴人駕駛計程車為載路旁乘客，以上
      開方式臨時將車輛停在靠近公車停靠站處載客，致被告駕
      駛之公車原欲靠站靠邊停車，見告訴人駕車臨時停車，即
      緊急剎停車輛，告訴人之駕駛行為，確有危險駕駛行為，
      被告為公車司機，身負大眾運輸，及保護車上、路旁等候
      車輛等乘客之人身安全之任務，駕駛過程中突遇前述情狀
      ，因而驚嚇並生氣反應而指責告訴人，告訴人並未因其危
      險臨停之危險駕駛表達歉意，反而不斷出言挑釁，要被告
      撞上來、下車、來打人等，雙方因而發生口角，在口角過
      程中，被告並未對告訴人稱「幹你娘」，而是被告於欲駕
      車駛離轉身回駕駛座處始稱「幹你娘」之語，顯見被告因
      與告訴人口角，當下情緒生氣、激動而為發洩不滿情緒之
      口頭禪之用語或發語詞。稽此，被告於上述時、地，因認
      告訴人有危險駕駛行為，遂指責告訴人，進而2人發生口
      角爭執，迄被告返回駕駛座欲駛離時，始口出「幹你娘」
      之詞，應為被告之個人情緒宣洩，或作為發語詞或口頭禪
      之用，尚難遽認被告主觀上有公然侮辱之不法犯意，顯與
      公然侮辱罪之構成要件有間。
（五）公訴意旨所憑告訴人之指述、現場行車紀錄光碟、錄影截
      圖等資料，僅能證明被告與告訴人口角爭執中，於欲離開
      前口出「幹你娘」之語，惟據前述，尚無法以上開資料即
      驟為不利於被告之認定。　　　　
四、被告雖於偵查及本院審理中為「認罪」之陳述，然按刑事訴
    訟法第156條第2項規定，被告雖經自白，仍應調查其他必要
    之證據，以察其是否與事實相符。立法目的乃欲以補強證據
    擔保自白之真實性；亦即以補強證據之存在，藉之限制自白
    在證據上之價值。而所謂補強證據，則指除該自白本身外，
    其他足資以證明自白之犯罪事實確具有相當程度真實性之證
    據而言；雖其所補強者，非以事實之全部為必要，但亦須因
    補強證據與自白之相互利用，而足使犯罪事實獲得確信者，
    始足當之（最高法院74年台覆字第10號判例意旨參照）。是
    被告雖坦承其與告訴人口角過程中，最後欲駕車駛離前口出
    「幹你娘」之語，但從證人陳義光所述，及勘驗現場錄影光
    碟影像，尚難驟認被告前開行車糾紛口角中所陳，具有侮辱
    之犯意，是被告前開所陳，亦難遽為不利於被告之認定。
五、綜上所述，本件被告上開所為「幹你娘」之語，或有粗鄙、
    不當，顯僅為被告個人表達個人憤怒、生氣情緒之方式是否
    得宜之問題，並依前述被告與告訴人間之爭執對話，參酌本
    案主、客觀環境、文句解釋、行為人主觀犯意及告訴人之內
    心感受等一切因素綜合判斷，尚難因此遽認被告主觀上有公
    然侮辱之不法犯意甚明。檢察官所舉事證，尚無從說服本院
    形成被告涉犯公然侮辱犯行之心證，復無其他積極事證足以
    證明被告有檢察官所指之犯行，揆諸前開法條規定及判例意
    旨，自應為被告無罪之諭知。
據上論斷，應依刑事訴訟法第301條第1項，判決如主文。
本案經檢察官李巧菱提起公訴，檢察官楊舒雯到庭執行職務。　
中　　華　　民　　國　　111 　年　　3 　　月　　7 　　日
　　　　　　　　　刑事第二十一庭法　官　程克琳
以上正本證明與原本無異。
如不服本判決應於收受送達後20日內向本院提出上訴書狀，並應
敘述具體理由；其未敘述上訴理由者，應於上訴期間屆滿後20日
內向本院補提理由書（均須按他造當事人之人數附繕本）「切勿
逕送上級法院」。告訴人或被害人如對於本判決不服者，應具備
理由請求檢察官上訴，其上訴期間之計算係以檢察官收受判決正
本之日期為準。 因疫情而遲誤不變期間，得向法院聲請回復原
狀。
                                書記官　楊湘雯
中　　華　　民　　國　　111 　年　　3 　　月　　7 　　日